臺灣高等法院臺南分院刑事判決　 93年度重上更(三)字第495號
上　訴　人
即　被　告　丁○○
選任辯護人　吳啟勳律師
上　訴　人
即　被　告　乙○○
選任辯護人　吳碧娟律師
上　訴　人
即　被　告　甲○○
指定辯護人　本院公設辯護人戊○○
上　訴　人
即　被　告　丙○○
選任辯護人　陳中堅律師
上列上訴人因違反貪污治罪條例案件，不服臺灣雲林地方法院86
年度訴字第19號中華民國87年6月9日第一審判決（起訴案號：臺
灣雲林地方法院檢察署85年度偵字第3200號、第3406號、第353
2號、第4000號、第4911號），提起上訴，判決後，經最高法院
第3次發回更審，本院判決如下：
    主  文
原判決關於丁○○、乙○○、甲○○、丙○○部分均撤銷。
丁○○、乙○○共同依據法令從事公務之人員，對於主管之事務
，明知違背法令，直接圖其他私人不法利益，因而獲得利益，丁○○處有期徒刑伍年陸月，乙○○，累犯，處有期徒刑陸年，均
褫奪公權參年。共同圖利所得財物新台幣捌佰伍拾玖萬伍仟零柒
元，應連帶追繳發還雲林縣褒忠鄉公所，如全部或一部無法連帶
追繳時，以其財產抵償之。
甲○○共同受公務機關委託承辦公務之人，對於主管之事務，明
知違背法令，直接圖其他私人不法利益，因而獲得利益，處有期
徒刑陸年，褫奪公權參年。共同圖利所得財物新台幣捌佰伍拾玖
萬伍仟零柒元，應連帶追繳發還雲林縣褒忠鄉公所，如全部或一
部無法連帶追繳時，以其財產抵償之。
丙○○無罪。
    事  實
一、丁○○於民國（下同）八十二年間係雲林縣褒忠鄉鄉長，乙○○為該鄉公所秘書，均係依據法令從事公務之人員。乙○○於八十一年曾犯湮滅證據罪，經臺灣雲林地方法院判處有
    期徒刑六月，至同年十一月三日易科罰金執行完畢。八十二
    年間，台灣省政府環境保護處核定設立並專款補助雲林縣褒
    忠鄉公所興建垃圾衛生掩埋場工程，該鄉公所於八十三年四
    月間，與定和工程顧問有限公司（以下簡稱為定和公司）實
    際負責人甲○○簽訂「雲林縣褒忠鄉垃圾衛生掩埋場興建工
    程規劃、設計、監造服務委託合約書」（定和公司名義負責
    人為甲○○之妻何田玉梅實際負責人係甲○○），委託甲○○承辦該工程之規劃、設計、監造等，甲○○為受公務機關
    委託承辦公務之人，竟與丁○○、乙○○基於共同犯意之聯
    絡，共謀以限制規格標之方式，圖由丙○○取得該項工程，
    以圖取私人不法利益。丁○○、乙○○二人均明知「限制規
    格標」須以特殊鉅大工程或新工法、新技術之工程為限，且
    須報請縣、市政府核准，而台灣省政府環境保護處於八十三
    年三月廿八日以八三環四字第一六三○六號函各縣市政府請
    加強辦理及妥善監督設置垃圾衛生掩埋場工程規劃、設計、
    發包及監造等事宜說明第六點亦載明辦理發包時，不得以任
    何方式或於投標補充規定內任意限制投標廠商資格，以使多
    數廠商均可公平參與競爭，詎丁○○、乙○○對於主管之事
    務，明知違背法令，乃與甲○○共同基於圖利甲○○所串謀
    廠商丙○○之犯意，與甲○○共謀於該工程「投標須知補充
    說明書」招標文件上，設計於「投標須知補充說明書」第六
    項 (二）規定：「規格封中裝入設備器材之技術資料圖說並
    按順序裝訂成冊」及第七項 (二）規格審查等項，對於投標
    廠商就「滲出廢污水處理設備器材規範」之形式上事項予以
    限制規格標，限制廠商投標之資格。又依規定，該項工程計
    劃、環境說明書、工程預算書等文件，應先報請台灣省政府
    環境保護處及雲林縣政府審查，丁○○、乙○○二人，為規
    避審查，於陳送台灣省政府環境保護處備查之褒忠鄉垃圾衛
    生掩埋場工程計劃書、工程設計預算書內，並無前揭限制規
    格標之要求，俟台灣省政府環境保護處核備後，始逕自加列
    ，嗣經民眾提出陳情，台灣省政府環境保護處及雲林縣政府
    再三發文給雲林縣褒忠鄉公所，重申本案「涉有限制投標之
    該項工程投標須知補充說明『第六項(二)規格封中裝入設備器
    材之技術資料圖說並按順序裝訂成冊』段刪除，只需責成於
    工程進場施工前送達甲方（褒忠鄉公所）審查核定，以免侷
    限有限之少數特定廠商，無法發揮競標功能」，且該公所承
    辦人清潔隊長王諒（另經檢察官為不起訴處分），於開標前
    亦再三簽擬建請「請依上級政府規定辦理，應停標延期辦理
    ，以免衍生無謂抗爭而符上級規定」及「請鈞長審慎考量，
    不要違離上級政府規定辦理」等意見，丁○○、乙○○二人
    竟不予置理，明知違法，強行於八十四年七月一日，由乙○○代決行批示「交發包中心辦理發包」，並指示褒忠鄉公所
    總務許文騰依原未核准之招標須知規定辦理發包。
二、甲○○所設計之「滲出廢污水處理設備器材規範」之規格，
    係以台灣鼎磊企業股份有限公司所能取得之設備器材規格為
    設計規範規格，丙○○因非甲級營造廠商，為達承攬工程牟
    利目的，又透過長太營造有限公司負責人廖燦民、蘇色萍夫
    妻，向東霸營造有限公司負責人李文龍、聯統營造股份有限
    公司負責人之妻張麗英、康益營造有限公司負責人之妻林淑
    惠、瑞山營造事業有限公司股東蕭美蓮，取得該四家公司及
    負責人之印鑑章等資料，交由丙○○自行填寫投標金額及投
    寄標函，並約定得標廠商可獲得總工程款百分之十之借牌酬
    庸（包括得標廠商應付之稅金及其他開支）。甲○○既受該
    鄉公所委託承辦該工程之規劃、設計、監造之業務，明知前
    揭與褒忠鄉公所簽訂之「工程規劃、設計、監造服務委託合
    約書」中第十三條對「所有有關本工程之圖說文件」有保密
    責任規定，為其公務上知悉國防以外應秘密之資料，竟將臺
    灣鼎磊企業股份有限公司所提供前揭限制設備器材規格之技
    術資料圖說洩露予丙○○，裝訂成冊於前開四家公司標封內
    投寄，八十四年八月四日，褒忠鄉公所辦理開標，僅有九家
    廠商參與競標，開標時，係由定和公司甲○○負責審核「規
    格封中裝入設備器材之技術資料圖說並按順序裝訂成冊」之
    規格標，丙○○於投標時已告知甲○○所借用參與競標之前
    開四家廠商名稱，及其中瑞山營造事業有限公司係「備胎」
    性質，目的在防範倘因上級單位介入取消規格標限制，或有
    其他廠商可取得相同規格之技術資料圖說，再由該公司以投
    標金額六千二百零四萬二千元（該金額為丙○○自行評估可
    獲利之底限）與他廠商競標，否則認定瑞山營造事業有限公
    司規格不符，甲○○乃指示不知情之定和公司主任技師林傳
    鐙及職員張其安先形式上審查投標廠商規格標之分項，繼由
    甲○○實質認定僅東霸營造有限公司、聯統營造股份有限公
    司、康益營造有限公司三家規格符合，並由東霸營造有限公
    司以七千七百廿八萬三千四百七十八元得標（低於底價廿六
    萬六千五百廿二元），而同為投標廠商之丁元營造有限公司
    之投摽金額則為四千七百六十萬元，卻因丁○○、乙○○、
    甲○○事前之謀議，以規格標限制其資格，致丁元營造有限
    公司無法標得該項工程。嗣經即時查獲，丙○○僅取得三期
    工程款五千六百十九萬五千零七元（依褒忠鄉公所與東霸營
    造有限公司之工程合約約定，實際工程結算總價按照實際驗
    收數量計算，應為七千五百六十九萬四千七百七十二元，餘
    額尚有一千九百四十九萬九千七百六十五元未付，尚保存於
    省府環境保護處），扣除丁元營造有限公司之投標金額四千
    七百六十萬元，溢額八百五十九萬五千零七元，即為丁○○
    、乙○○、甲○○實際圖利丙○○所得之金額。
三、案經法務部調查局雲林縣調查站移送台灣雲林地方法院檢察
    署檢察官偵查起訴。
    理  由
甲、証據能力方面：
(一)按中華民國九十二年一月十四日修正通過之刑事訴訟法施行前
  ，已依法定程序進行之訴訟程序，其效力不受影響，刑事訴訟
  法施行法第七條之三但書定有明文。
(二)查被告丙○○、甲○○等人於調查站之供証，對被告丁○○、
  乙○○等人，雖為審判外之陳述；另証人王諒、證人即雲林縣
  政府環保局技士阮雲生及參與該工程投標之廠商負責人陳炳成
  、陳德三等人於調查站之証詞，雖亦係審判外之陳述，但被告
  丙○○、甲○○之供証，及証人王諒、阮雲生、陳炳成、陳德
  三於調查站之証詞，既係刑事訴訟法施行前，依原有效之正當
  程序所為之指証，揆之上開規定，難認無証據能力。
乙、實體方面：
一、上訴人即被告甲○○經合法傳喚，無正當理由不到庭。訊據
    上訴人即被告丁○○、乙○○、丙○○固坦承有於右揭時、
    地，辦理雲林縣褒忠鄉公所興建褒忠鄉垃圾衛生掩埋場工程
    ，惟均否認有違法圖利之犯行，彼等分別辯稱：
  (一)被告丁○○部分：
  １被告丁○○辯稱：其均依照法律程序辦理，沒有違法，且開
    標其沒有在場，沒有綁標；另關於投標之規格限制，因係外
    行，故都批示由主辦單位依照上級指示辦理。
  ２被告丁○○辯護人辯稱：
  1.被告丁○○自八十三年六月十七日起至八十六年五月九日止
    ，因高血壓等病症，南北奔波往來於長庚醫院治療，因此有
    關褒忠鄉鄉政，被告丁○○即難親躬處理，而須由秘書等下
    屬代決處理。而褒忠鄉鄉長之印有二個，一者印文為「褒忠
    鄉鄉長丁○○（甲）」，另一者印文為「褒忠鄉鄉長丁○○
    」，前者置於秘書室使用，後者置於鄉長室，上班時由伊使
    用，未上班時由代決行者使用，因此若就本件工程相關卷証
    資料中，其上有使用蓋有「褒忠鄉鄉長丁○○（甲）」之印
    文者，實未經過被告丁○○之手。再其就有關褒忠鄉垃圾衛
    生掩埋場工程之發包所為批示，除於「84年7月17日王諒簽
    呈：批先行發包，待用地編定後得開工，招標文件經核
    備在案，依審計法施行細則第五七條規定得採用分段開標」
    ，及本件工程投標須知補充說明書上，批：「依據府環三
    字第八二五九五號函核准文件辦理依據審計法施行細則第
    五十七條規定先開規格標，再開標者，應先通知上級機關派
    員監視」外，未再有參與其他招標事務。
  2.關於「招標文件經核備在案，依審計法施行細則第五七條規
    定得採用分段開標」部分，依卷內雲林縣政府府環三字第０
    七六九七六號、府經三字第八二五九五號函所載，被告丁○○上開批示非明知違背法令。另關於「依據府環三字第八二
    五九五號函核准文件辦理」部分，依王諒於「雲林縣褒忠鄉
    垃圾衛生掩埋場工程投標須知補充說明書簽註意見略以【．
    ．．府環三字第八二五九五號函核以不得圍標並依省府環境
    保護處該注意事項辦理，否則依法究辦】，則被告丁○○據
    以為上開批示，亦難謂「明知違背法令」。另關於「依據審
    計法施行細則第五十七條規定先開規格標，再開標者，應先
    通知上級機關派員監視」部分，由卷內「台灣省政府環境保
    護處八四環四字第二四八四六號函及府環三字第八二五九五
    號函所載，被告丁○○所為，均非屬「明知違背法令】。
  3.系爭工程未有其他私人因而獲得不法之利益，且東霸公司以
    七千七百二十八萬三千四百七十八元得標系爭工程，除於合
    理利潤外，是否有不法之利益存在，公訴人並未舉証；又東
    霸公司已依合約完工，並經驗收合格，迄於目前為止，所領
    取之工程款五千六百十九萬五千零七元，就其所取得之工程
    款扣除合理利潤外，是否有不法利益之存在，公訴人亦未舉
    証。再系爭工程之「滲出廢污水處理設備器材規範」，經鈞
    院前審函「請行政院公共工程委員會審查結果，除其鑑定意
    見三載明「第８項電磁流計量（SP｜05）、第項ＰＨ控制
    器、第項ＤＯ控制器」可承製之廠商，依掌握之資料，可
    能不足三家，有關可承製之廠商家數，依掌握之資料可能不
    足三家一節，建請設計單位提送可承製之廠商型錄，以資澄
    清外，其餘之設備器材則「可承製之廠商很多」、「有三家
    以上」。但查，証人陳炳城、被告甲○○輔佐人何田玉均稱
    有三家以上之供應商；另行政院公共工程委員會上開鑑定意
    見提出陳報狀說明「電磁流計量（SP｜05）、ＰＨ、ＤＯ控
    制器」之供貨商均有三家以上加以澄清，足見系爭工程「滲
    出廢污水處理設備器材規範」，並無限制廠商資格及綁標之
    情事。
  (二)被告甲○○部分：
    被告甲○○經合法傳喚未到庭，惟於原審及本院前審辯稱：
    伊固建議褒忠鄉垃圾衛生掩埋場工程投標須知採用規格標，
    惟主要目的在於事前審查以保證競標廠商之施工品質，鄉公
    所秘書乙○○亦認同其建議，並簽奉鄉長丁○○同意，兩段
    式開標為審計法施行細則第五十七條所許可，其不知丙○○
    有圍標情事，更未洩露規格予丙○○，審查規格標之技術規
    範，係由林傳鐙負責，未以綁標方式協助丙○○取得該工程
    ，未將設備器材規格洩露予丙○○，且其受託工程規劃、設
    計、監造服務僅係民事委任關係，並非受公務機關委託承辦
    公務之人，不適用貪污治罪條例罪論處云云。
  (三)被告乙○○部分：
  １被告乙○○則辯稱：二段式開標並非其所決定，而係許文騰
    、王諒他們處理，而王諒簽要刪除限制規格時，其當時代決
    行有同意，但後來沒有刪除限制規格是奉鄉長即被告丁○○
    之命云云。
  ２被告乙○○辯護人則辯稱：
  1.依台灣省政府環境保護處環四字第三０五八四號函所載，足
    見陳送該處備查之褒忠鄉垃圾掩埋場工程計畫書、工程設計
    預算書內，無須同時附招標文件，只需在公告招標前五天將
    招標文件報經縣政府核定即可，本件已依台灣省政府環境保
    護處上開函文規定，將招標文件呈送雲林縣政府審查，並無
    規避審查情形。
  2.雲林縣政府府環3字第076976號函要求刪除該工程投標須知
    補充說明書」第六項 (二）規定：「規格封中裝入設備器材
    之技術資料圖說並按順序裝訂成冊」，只需責成予工程進場
    施工前送達甲方審查核即可，主辦之王諒亦簽擬依上開規定
    辦理，不得有限制投標廠商資格及器材設備規格期能多家競
    標等，被告乙○○同意王諒上開簽呈之意見，故僅在該公文
    上蓋章，而未簽註任何反對意見，且証人許文騰亦証述「被
    告乙○○未做任何批示，即表示同意王諒所簽」等語，則証
    人王諒証述「被告乙○○不採納，批示先行發包」等語，顯
    與事實不符。
  3.被告乙○○代決行批示雲林縣政府府環3字第82595號，係因
    証人王諒簽註依雲林縣政府府環3字第076976號函之上開意
    見，被告乙○○同意王諒之意見，故批示「交發包中心辦理
    發包」，該份公文亦無被告乙○○反對王諒意見之註記，足
    見被告並未反對王諒之意見甚明。另証人諒於八十四年七月
    十三日另提出工程投標須知補充說明書，並簽註依縣府府環
    3字第82595號及縣府府環3字第076976號函，本工程投標須
    知補充說明書(二)規格封(1)、(2)、(3)應予刪除，被告乙○○亦
    秉持須依縣政府規定辦理及刪除工程投標須知補充說明書規
    格封(1)、(2)、(3)之意見，而未在該份公文簽註任何反對意見
    ，亦即同意王諒之意見。而被告僅係幕僚人員，辦理發包作
    業僅係依上級命令行事，被告係審查價格標，並無任何違法
    犯。
  4.被告乙○○對於雲林縣政府府環3字第97834號函及王諒於八
    十四年八月四日停標延期辦理之簽註並不知情云云。
二、經查：
  (一)被告丁○○係雲林縣褒忠鄉鄉長、被告為該鄉公所之秘書，
    ，二人於八十三年四月間興建雲林縣褒忠鄉公所垃圾衛生掩
    埋場工程時，委由定和公司實際負責人甲○○為該工程之規
    劃、設計、監造服務，三人如何為圖由丙○○取得該項工程
    圖利，共謀以限制規格標之方式限制投標廠商資格，由甲○○於該工程「投標須知補充說明書」招標文件上，設計於「
    投標須知補充說明書」第六項 (二）規定「規格封中裝入設
    備器材之技術資料圖說並按順序裝訂成冊」及第七項(二)規格
    審查等項，對於投標廠商就「滲出廢污水處理設備器材規範
    」之形式上事項予以限制規格標。嗣經民眾提出陳情，丁○○、吳忠正於開標前竟不顧台灣省政府環境保護處及雲林縣
    政府再三發文阻止，一再重申本案「涉有限制投標之該項工
    程投標須知補充說明『第六項 (二）規格封中裝入設備器材
    之技術資料圖說並按順序裝訂成冊』段應予刪除，只須責成
    於工程進場施工前送達甲方（即褒忠鄉公所）審查核定，以
    免侷限有限之少數特定廠商，無法發揮競標功能」，並經該
    公所承辦人清潔隊長王諒再三簽擬建請「請依上級政府規定
    辦理，應停標延期辦理，以免衍生無謂抗爭而符上級規定」
    及「請鈞長審慎考量，不要違離上級政府規定辦理」等意見
    ，強行於八十四年七月一日，由乙○○代決行批示「交發包
    中心辦理發包」，並指示褒忠鄉公所總務許文騰依原未核准
    之招標須知規定辦理發包，迨八十四年八月四日辦理開標時
    僅有九家廠商參與競標，開標時後，僅丙○○借牌之東霸營
    造有限公司、聯統營造股份有限公司、康益營造有限公司三
    家規格符合，並由東霸營造有限公司以七千七百廿八萬三千
    四百七十八元得標（低於底價廿六萬六千五百廿二元），而
    同為投標廠商之丁元營造有限公司之投摽金額為四千七百六
    十萬元，因不符上開規格標資格，無法標得該項工程，其價
    差為二千九百六十八萬三千四百七十八元。丙○○標得上開
    工程後，因經即時查獲，丙○○僅取得三期工程款五千六百
    十九萬五千零七元（依褒忠鄉公所與東霸營造有限公司之工
    程合約約定，實際工程結算總價按照實際驗收數量計算，應
    為七千五百六十九萬四千七百七十二元，餘額尚有一千九百
    四十九萬九千七百六十五元未付，尚保存於省府環境保護處
    ），扣除丁元營造有限公司之投標金額四千七百六十萬元，
    溢額八百五十九萬五千零七元，致共同圖利丙○○八百五
    十九萬五千零七元等事實，業據被告丙○○於法務部調查局
    雲林縣調查站時供稱：「我與甲○○關係良好，並無恩怨」
    、「我會透過蘇色萍借牌參與褒忠鄉公所垃圾衛生掩埋場工
    程投、開標，是因為鑑於該工程是由定和公司規劃、設計，
    且該公司有限制規格標，我可以利用與甲○○之關係順利得
    標」、「甲○○將該工程資料託我送至褒忠鄉公所，所以我
    知道該工程經定和公司編列之預算為一億零九十八萬餘元」
    、「我開標前已經告訴甲○○我投寄之標函有東霸、康益、
    聯統及瑞山等四家公司，其中以瑞山公司為備胎，意思說若
    沒有其他廠商規格符合，就認定瑞山公司規格不符，而以東
    霸公司最低價得標」、「投標前甲○○告訴我，係要以台灣
    鼎磊公司之滲出廢污水處理設備做為本工程之廢污水處備，
    所以我知定和公司規格、設計招標文件所限制之規格，係以
    台灣鼎磊公司之器材設備規格為主」；於檢察官偵訊時則供
    稱：調查站所述屬實（詳偵字第三四０六號卷第四頁至第八
    頁、第三十二頁、偵字第三二００號卷第一一八頁、一五五
    頁）。核與褒忠鄉公所清潔隊長王諒証述：「省府環保處及
    縣府環保局不斷來函要求本公所辦理本案工程發包不得有資
    格之限制，但秘書吳忠和、鄉長丁○○均不採納，批示先行
    發包」之情節相符（偵字第三二００號卷第一八頁）。並有
    王諒於八十四年七月十七日之簽、雲林縣政府八十四年六月
    十九日（八四）府環三字第０七六九七六號函、台灣省政府
    環境保護處八十四年五月十五日（八四）環四字第三０五八
    四號函（附於雲林縣調查站卷第十六頁、第二十五頁、第二
    十七頁）及抽換前後之雲林縣褒忠鄉垃圾衛生掩埋場工程工
    程預算明細表及資料圖說各一本、雲林縣褒忠鄉公所工程合
    約一本、褒忠鄉垃圾衛生掩埋場工程標封（內附投標資料）
    九冊、定和公司服務建議書一冊、工程計劃書、服務說明書
    及第二、三、四次修訂各一冊等資料附卷可資佐證。
  (二)按額外限制規格標，須符合台灣省政府七十八年一月六日七
    八府建四字第一四一○三○號函發佈之「台灣省各機關營繕
    工程投標須知及附件第二條規定：限於特殊鉅大工程或新工
    法、新技術之工程為限，且須報請縣市政府核准，而台灣省
    政府環境保護處於八十三年三月廿八日以八三環四字第一
    六三○六號函各縣市政府請加強辦理及妥善監督設置垃圾衛
    生掩埋場工程規劃、設計、發包及監造等事宜說明第六點載
    明辦理發包時，不得以任何方式或於投標補充規定內任意限
    制投標廠商資格，以使多數廠商均可公平參與競爭」。且依
    台灣省政府環境保護處所頒申請補助設置垃圾衛生掩埋場經
    費應行注意事項（第四次修正本）第四點規定：「地方或聯
    合單位申請補助時，應填具申請書、工程計畫書、環境說明
    書或環境影響評估報告書、垃圾處理場用地取得有關文件共
    同設置時並附垃圾處理場設置協議書，一式四份，報經縣（
    市）政府初核後，轉報台灣省政府環境保護處，由該處邀集
    縣 (市）政府、申請單位等會同審核」，經查褒忠鄉公所陳
    送台灣省政府環境保護處備查之褒忠鄉垃圾衛生掩埋場工程
    計劃書及工程設計預算書，並無限制招標之要求，此有台灣
    省政府環境保護處八十四年五月十五日、卅日（八四）環保
    四字第三○五八四號、第三五四七二號函影本各一份附卷可
    憑，褒忠鄉公所所為招標規格限制，顯係於台灣省政府環境
    保護處核備後逕自加列，並未經報請雲林縣政府核准，即擅
    自加列上開限制規格之規定。再褒忠鄉垃圾衛生掩埋場工程
    招標文件雖經雲林縣政府以八十四年六月十九日 (八四）府
    環三字第七六九七六號函復備查，惟該函「說明中亦附帶明
    令「該項工程招標文件中『投標須知補充說明書 (二）規格
    封中裝入設備器材之技術資料圖說並按順序裝訂成冊』段
    ，顯有限制招標規格之不當規定，應予刪除」，並續以八十
    四年六月廿九日、八月一日 (八四）府環三字第八二五九五
    號、九七八三四號函示褒忠鄉公所不得有前揭限制投標情事
    、台灣省政府環境保護處八十四年六月十三日 (八四）環四
    字第三六九六八號函復雲林縣政府暨副知褒忠鄉公所檢還該
    項工程招標文件，亦明定不得有額外限制招標情事，此有各
    該函在卷可稽；又褒忠鄉公所是項業務承辦人王諒復曾於該
    工程開標前以口頭報告及簽請鄉長依縣府規定辦理，不得有
    限制投標廠商資格及器材設備規格，期能多家競標及「請鈞
    長審慎考量不要違離上級政府規定事辦理」，亦經王諒到庭
    供述綦詳，並有各該函、簽附卷足據；則若果真被告乙○○
    有同意証人王諒多次所簽具之意見，且被告丁○○有依法行
    事，何以非但隻字未刪，並以「招標文件經縣府核備在案」
    為藉口，指示辦理發包；且發包時又未將上開限制招標規格
    之規定刪除，足見其等有遂行限制招標規格，圖利特定廠商
    之不法企圖，灼然甚明。被告乙○○及其辯護人前開所辯【
    有同意証人王諒所簽註之意見】云云，被告丁○○前開所辯
    【其均依照法律程序辦理，沒有違法，且開標其沒有在場，
    沒有綁標；另關於投標之規格限制，因係外行，故都批示由
    主辦單位依照上級指示辦理。】云云，已難信採。
  (三)至於被告乙○○辯護人雖辯稱【証人王諒依雲林縣政府府環
    3字第076976號函要求，簽擬依該函規定辦理，不得有限制
    投標廠商資格及器材設備規格期能多家競標等，被告乙○○
    同意王諒上開簽呈之意見，故僅在該公文上蓋章，而未簽註
    任何反對意見，另証人王諒簽註依雲林縣政府府環3字第076
    976號函之上開意見，被告乙○○同意王諒之意見，故批示
    「交發包中心辦理發包」，該份公文亦無被告乙○○反對王
    諒意見之註記。另証人諒於八十四年七月十三日另提出工程
    投標須知補充說明書，並簽註依縣府府環3字第82595號及縣
    府府環3字第076976號函，本工程投標須知補充說明書(二)規
    格封(1)、(2)、(3)應予刪除，被告乙○○亦秉持須依縣政府規
    定辦理及刪除工程投標須知補充說明書規格封(1)、(2)、(3)之
    意見，而未在該份公文簽註任何反對意見，足見被告乙○○
    均同意王諒之意見。而被告僅係幕僚人員，辦理發包作業僅
    係依上級命令行事，被告係審查價格標，並無任何違法犯行
    】云云。然查被告乙○○係任職該鄉公所擔任秘書之職位，
    權責非輕，被告乙○○若果真同意王諒上開簽註之意見，而
    認應刪除該工程投標須知補充說明書(二)規格封(1)、(2)、(3)應
    予刪除，衡情被告乙○○豈有對王諒簽註之上開意見，【隻
    字未提，或未加註任何意見，諸如依王諒之簽註刪除該規格
    限制再行發包等】，而僅在該公文蓋章，或逕批示【交發包
    中心辦理發包】；且迄至開標時仍有該項【限制規格】之規
    定，事後再以【其確有同意王諒之意見，故僅在公文上蓋章
    ，而未為反對王諒意見之註記】云云，以卸責任之理，被告
    乙○○辯護人上開所辯，已難信採。再被告乙○○既於【証
    人王諒上開簽註刪除限制規格之規定】之公文上，猶批示【
    交發包中心辦理發包】，無視証人王諒上開簽註之意見，足
    認被告乙○○明知【不得為上開規格限制】，且無視台灣省
    政府環境保護處及雲林縣政府前開函文之要求，仍一意以【
    該規格限制】圖利廠商，被告乙○○顯有圖利廠商丙○○之
    故意甚明。
  (四)至被告丁○○、乙○○雖辯稱：台灣省政府環境保護處雖於
    八十三年三月廿八日八三環四字第一六三○六號函各縣市政
    府請加強辦理及妥善監督設置垃圾衛生掩埋場工程規劃、設
    計、發包及監造等事宜說明第六點載明辦理發包時，不得以
    任何方式或於投標補充規定內任意限制投標廠商資格，以使
    多數廠商均可公平參與競爭，惟鄉公所並未收受該函，且雲
    林縣政府褒忠鄉公所於九十三年二月二日以褒鄉清字第０九
    三００００七三九號函稱：經調閱八十三年度至八十四年度
    檔案資料，並無該公函，故不知有上開規定及工程投標須知
    補充說明書第六項(二)規格封中裝入設備器材之技術資料圖說
    並按順序裝訂成冊及第七項(二)規格審查等項，並非對於投標
    廠商之資格或者設備器材之規格有所限制，前者僅係要求投
    標廠商對於所欲使用之設備器材之技術資料圖說於投標時應
    一併提供，以確保廠商得標後工程之進行與工程品質之確保
    ，非對於所須使用之「設備器材」有特殊規格之限制，後者
    亦僅係有關開標流程之說明，並非對於投標廠商資格之限制
    云云，惟查：
  １前台灣省政府環境保護處八十三年三月廿八日八三環四字第
    一六三○六號函各縣市政府請加強辦理及妥善監督設置垃圾
    衛生掩埋場工程規劃、設計、發包及監造等事宜說明第六點
    載明辦理發包時，不得以任何方式或於投標補充規定內任意
    限制投標廠商資格，以使多數廠商均可公平參與競爭之公函
    ，雲林縣政府於八十三年四月七日（八三）府環三字第三七
    八四三號函送各鄉鎮公所有雲林縣政府九十三年二月三日以
    府環五字第０九三００一一０三０號函及所附相關資料可按
    ，故雲林縣政府褒忠鄉公所函稱：經調閱八十三年度至八十
    四年度檔案資料，並無該公函，尚難證明未收受該函。
  ２證人即本件垃圾衛生掩埋場興建工程承辦人王諒於法務部調
    查局雲林縣調查站調查時，已證稱「定和工程顧問有限公司
    」在設計招標文件補充說明中加列規格標，經人檢舉，省環
    保處及縣政府不斷來函要求將規格標刪除，伊亦一再引據法
    令，簽呈丁○○、乙○○，表示該規格標違反規定應予刪除
    ，但不為其等採納等語（詳偵字第三二○○號第十八頁），
    且有其簽呈影本足稽（見編號十六雲林縣調查站卷第十六至
    二十二頁）。則丁○○、乙○○對該垃圾衛生掩埋場興建工
    程之發包，依規定不得有該規格限制之情形，應無不知之理
    。
  ３又查，雲林縣政府先於八十四年六月十九日，以八四府環三
    字第○七六九七六號函復雲林縣褒忠鄉公所，除於主旨對該
    鄉公所垃圾衛生掩埋場工程招標文件准以備查外，並於說明
    欄八謂「工程投標須知補充說明書中(二)規格封中裝入：（１
    ）設備器材之技術資料圖說並按順序裝訂成冊段請冊除，本
    案只需責成予工程進場施工前送達甲方審查核定以符公平公
    開之原則」（附於他字第三十一號卷第十八、十九頁）。嗣
    於同年月二十九日，又以八四府環三字第八二五九五號函該
    鄉公所，其主旨謂「貴所提報之『褒忠鄉垃圾衛生掩埋場工
    程招標』乙案，技術上須採兩段式開標時，由貴所本權責辦
    理……」，然觀其說明欄二，亦要求該鄉公所應依縣政府八
    十四年六月十七日八四府環三字第七六○一八號、八十四年
    六月十七日四府環三字第七六九一二號及八十四年六月十九
    日八四府環三字第七六九七六號函辦理（見編號十六雲林調
    查站卷第十四、十五頁），乃重申其先前函示意旨。足徵該
    二函件內容，對於褒忠鄉公所垃圾衛生掩埋場興建工程之發
    包，不得有限制投標廠商資格之立場，要無不同，自難以雲
    林縣政府上開八二五九五號函【就二段式開標未持反對意見
    】，即認本件就【工程投標須知補充說明書第六項(二)之規定
    ，並非【限制投標廠商資格】，並據為被告丁○○等人有利
    之認定。
  ４況雲林縣政府於八十四年六月二十九日以上函致褒忠鄉公所
    後，又於同年八月一日，以八四府環三字第九七八三四號函
    該鄉公所，其說明欄復重申辦理垃圾場處理工程，不得有額
    外限制投標情事，且謂投標文件需檢附設備器材之技術資料
    圖說之需求事項，不宜事先要求提送，以免侷限少數特定廠
    商，導致無法發揮競標功能等語（附於編號十六雲林調查站
    卷第十二、十三頁）。另省環保處於八十四年五月三十日八
    四環四字第三五四七二號函說明欄，已認該工程招標須知補
    充說明內容第六項之(二)規格封中裝入及第七項之(二)規格審查
    等要求事項，有限制投標廠商之嫌。雲林縣政府於八十四年
    六月十九日八四府環三字第０七六九七六號函內，亦要求褒
    忠鄉公所將其工程投標須知補充說明書內上開第六、七項規
    定，予以刪除。而證人即雲林縣政府環保局技士阮雲生及參
    與該工程投標之廠商負責人陳炳成、陳德三於雲林調查站調
    查時，亦一致認上開工程投標須知補充說明書之規定，確有
    限制投標情形無訛（詳編號十六雲林縣調查站卷第四、五、
    七、十、十二、十三、二十五、二十六、二十九、三十頁）
    。
  ５再者，本件工程係採二階段開標之方式，為被告乙○○供明
    在卷（見本院更(三)審卷(一)第一一０頁，即須先審查投標廠商
    之【規格標】，再就符合規格之投標廠商競標（即開價格標
    ）。而依該工程投標須知補充說明書第六項(二)【規格封中裝
    入設備器材之技術資料圖說並按順序裝訂成冊】之規定，將
    使參與【競標】之投標廠商資格受影響，而侷限於少數特定
    之廠商，此由台灣省政府地政處及雲林縣政府再三以前開函
    文要求【將上開限制刪除】足可証明，否則台灣省地政處及
    雲林縣政府何須一再以公文要求刪除。該工程投標須知補充
    說明書第六項(二)之規定，【實質】上已限制參與競標廠商之
    【資格】；另依被告丙○○之前開供証【投標前甲○○告訴
    我，係要以台灣鼎磊公司之滲出廢污水處理設備做為本工程
    之廢污水處備，所以我知定和公司規格、設計招標文件所限
    制之規格，係以台灣鼎磊公司之器材設備規格為主】等語，
    顯見本件工程已有【規格之限制】，則上開工程投標須知補
    充說明書第六項(二)之規定，【投標廠商之規格封中既須裝入
    設備器材之技術資料圖說】，設若投標廠商未【採用台灣鼎
    磊公司之滲出廢污水處理設備】，即在【規格標】時，即先
    予排除投標廠商於【開價格標時之競標】，已非僅係為【確
    保廠商得標後工程之進行與工程品質之確保】而已，被告丁○○及乙○○所辯【工程投標須知補充說明書第六項(二)規格
    封中裝入設備器材之技術資料圖說並按順序裝訂成冊及第七
    項(二)規格審查等項，並非對於投標廠商之資格或者設備器材
    之規格有所限制，前者僅係要求投標廠商對於所欲使用之設
    備器材之技術資料圖說於投標時應一併提供，以確保廠商得
    標後工程之進行與工程品質之確保，非對於所須使用之「設
    備器材」有特殊規格之限制】云云，均無可採。
  ６綜上所述，本件工程均有【限制投標】之情事，被告丁○○
    既為鄉長、乙○○為該公所之秘書、甲○○又負責本件工程
    之規劃、設計、監造等項，就上開【限制投標】之情均難諉
    為不知，彼等所辯不知有上開規定及並非對於投標廠商資格
    之限制云云，顯係卸責之詞，均無足採。
三、按兩段標或規格標雖為審計法施行細則第五十七條所許可，
    而為行政裁量權之範圍，惟本件工程之招標已經上級政府機
    關一再明示不得有限制招標規格之不當規定，只需責成於工
    程進場施工前，將設備器材之技術資料圖說送達甲方（褒忠
    鄉公所）審查核定，以免侷限有限之少數特定廠商，無法發
    揮競標功能，已如上述，被告丁○○、乙○○均有決策之權
    責，其等竟無視台灣省政府環境保護處或雲林縣政府前開函
    文要求刪除【該限制投標】之規定，假藉由甲○○審查「設
    備器材之技術資料圖說並按順序裝訂成冊」之名，將被告丙○○所非囑意之廠商剔除，而由被告丙○○以東霸公司名義
    得標，則被告丁○○、乙○○、甲○○等三人之間顯有犯意
    之聯絡及行為之分擔至明。
四、另被告丁○○辯護人雖又辯稱【該段期間被告丁○○因高血
    壓等病症，南北奔波往來於長庚醫院治療，因此有關褒忠鄉
    鄉政，被告丁○○即難親躬處理，而須由秘書等下屬代決處
    理。另褒忠鄉鄉長之印有二個，一者印文為「褒忠鄉鄉長丁○○（甲）」，另一者印文為「褒忠鄉鄉長丁○○」，前者
    置於秘書室使用，後者置於鄉長室，上班時由伊使用，未上
    班時由代決行者使用，因此若就本件工程相關卷証資料中，
    其上有使用蓋有「褒忠鄉鄉長丁○○（甲）」之印文者，實
    未經過被告丁○○之手。再其就有關褒忠鄉垃圾衛生掩埋場
    工程之發包所為批示，除於「84年7月17日王諒簽呈：招標
    文件經核備在案，依審計法施行細則第五七條規定得採用分
    段開標」，及本件工程投標須知補充說明書上，批：「依
    據府環三字第八二五九五號函核准文件辦理依據審計法施
    行細則第五十七條規定先開規格標，再開標者，應先通知上
    級機關派員監視」外，未再有參與其他招標事務】云云。
    然被告乙○○一再辯稱【該限制投標係被告丁○○之授意】
    （見本院更(三)審卷(二)九十四年三月二十三日審判筆錄）；再
    觀之被告丁○○上開所辯，於「84年7月17日王諒簽呈批示
    ：招標文件經核備在案，依審計法施行細則第五七條規定得
    採用分段開標」云云；惟雲林縣政府對於本件採二階段標並
    未提出反對之意見，但要求該鄉公所應依縣政府八十四年六
    月十七日八四府環三字第七六○一八號、八十四年六月十七
    日四府環三字第七六九一二號及八十四年六月十九日八四府
    環三字第七六九七六號函辦理（見編號十六雲林調查站卷第
    十四、十五頁），即不得有限制投標廠商資格，已如前述，
    則被告縱有上開之批示，亦難為其有利之認定；再被告丁○○縱令於本件工程投標須知補充說明書上，批：「依據府
    環三字第八二五九五號函核准文件辦理依據審計法施行細
    則第五十七條規定先開規格標，再開標者，應先通知上級機
    關派員監視」；惟迄至本件工程開標時仍有該項【限制規格
    】，若非身為鄉長之被告丁○○授意，承辦人員【豈敢違法
    】，置省政府環境保護處及雲林縣政府前開多次函文要求刪
    除【限制投標】於不顧，【執意】限制投標，足認被告乙○○上開指証【本件係鄉長之被告丁○○之授意】等語，尚非
    無據，被告丁○○上開所辯，自無足取。被告丁○○縱令於
    本件工程投標須知補充說明書上，批：「依據府環三字第
    八二五九五號函核准文件辦理依據審計法施行細則第五十
    七條規定先開規格標，再開標者，應先通知上級機關派員監
    視」，或係本於【形式上圖卸責任】之詞，尚難據為被告丁○○有利之認定。
五、另被告甲○○、丙○○聲請向行政院公共工程委員會函查本
    件工程之招標是否「綁標」等情，經本院前審向行政院公共
    工程委員會函查結果認：認為其中「第８項電磁流計量（SP
    ｜05）、第項ＰＨ控制器、第項ＤＯ控制器」，可承製
    之廠商，依掌握之資料，可能不足三家。並就此建請設計單
    位提送可承製之廠商型錄，以資澄清，此有行政院公共工程
    委員會八十九年九月十三日（八九）工程術字第八九０二六
    三八一號函附卷可查（附於本院上更一卷二第五十七頁），
    則被告甲○○借由上開之設計，由被告丙○○事前得知，而
    得以借用前開公司名義參與投標，並進而得標，本件工程確
    有「綁標」情形，亦可認定。被告丁○○等人雖又以：「台
    北縣三芝鄉垃圾衛生掩埋場污水處理工程審查案卷」內之「
    審查報告書四」所載：「其中電磁流計量（SP｜05）有『展
    林』、『擎傑』、『中鼎』、『弘程』等供應廠商；ＰＨ控
    制器有『合立』、『柏昇』、『上泰』、『坦克』等供應廠
    商；ＤＯ控制器有『合立』、『柏昇』、『今日』、『上泰
    』等供應廠商」，而認上開「行政院公共工程委員會」初步
    鑑定意見，係其所掌握之資料有所欠缺，致判斷有誤。然本
    件褒忠鄉垃圾衛生掩埋場工程係於八十四年八月間發包興建
    ，依上開「行政院公共工程委員會」初步鑑定書「案情分析
    」欄之記載，即係查訪八十四年間能承製各項器材之廠商而
    為鑑定（詳本院更一卷二第五十八頁），而依該「審查報告
    書」所載，其日期係八十六年五月十九日，此與本件褒忠鄉
    垃圾掩埋場之興建，二者時間上相距將近二年之久，衡情其
    間各項器材之承製廠商難免有所變動增減，至其於本院更審
    時雖再提出「第８項電磁流計量（SP｜05）、第項ＰＨ控
    制器、第項ＤＯ控制器」，可承製之廠商，確有三家以上
    ，惟其所附均為網路之影印資料，是否可信，尚有可疑，殊
    難依此遽為被告等為有利之認定。另証人陳炳城及被告甲○○之輔佐人何田玉所証【有三家以上之供應商】等語，顯與
    事實不符，而難信採。
六、至於被告丁○○辯護人雖辯稱：東霸公司以七千七百二十八
    萬三千四百七十八元得標系爭工程，已依合約完工，並經驗
    收合格，迄於目前為止，所領取之工程款五千六百十九萬五
    千零七元，就其所取得之工程款扣除合理利潤外，是否有不
    法利益之存在，公訴人亦未舉証，系爭工程並未有其他私人
    因而獲不法之利益云云。然查：被告丙○○係以東霸營造有
    限公司之名義，以七千七百廿八萬三千四百七十八元之金額
    標得本件工程，而同為投標廠商之丁元營造有限公司之投摽
    金額為四千七百六十萬元，卻因本件工程以規格標限制其資
    格，無法標得該項工程，此經丁元營造有限公司負責人陳炳
    城供明，並有投標資料可稽，足認被告丁○○等人若未就此
    項工程以前開方式【限制投標】，則丁元營造有限公司即有
    因其投標金額為四千七百六十萬元而得標，乃因此項【限制
    投標】，致於審查投標廠商【規格標】時即經排除，而未能
    參與競標，而由被告之東霸公司以七千七百二十八萬三千四
    百七十八元得標，則被告之東霸公司以超出丁元營造有限公
    司之二千九百六十八萬三千四百七十八元得標，此部分即有
    不法利益之存在。惟本件因經即時查獲，丙○○僅取得三期
    工程款五千六百十九萬五千零七元，扣除丁元營造有限公司
    之投標金額四千七百六十萬元，溢額八百五十九萬五千零七
    元，即為被告丙○○實際取得之不法利益，此有雲林縣褒忠
    鄉公所工程合約書、工程費決算書、暨該公所八十六年十二
    月三十日褒鄉民字第一０六００號函在卷可按。從而被告丁○○、乙○○、甲○○等人圖得之私人不法利益即為八百五
    十九萬五千零七元，被告丁○○辯護人上開所辯，亦無足取
    。
七、綜上所述，被告丁○○、乙○○、甲○○前開所辯，無非係
    事後卸責之詞，均不足採。本件事証明確，被告丁○○、乙○○、甲○○等人犯行均堪認定。
八、按被告丁○○、乙○○、甲○○等行為後，貪污治罪條例已
    於八十五年十月二十三日、九十年十一月七日分別修正公布
    ，其中關於該條例第六條第一項第四款之規定，舊法（即八
    十五年十月二十三日修正前）及中間法（即九十年十一月七
    日修正前）第六條第一項之規定，其主刑相同，惟舊法規定
    【得併科新臺幣一百萬元以下罰金】，而中間法則【得併科
    新台幣三千萬元以下罰金】，另九十年十一月七日修正後與
    中間法之法定刑則相同，但九十年一十月七日修正之新法規
    定須「明知違背法令，直接圖其他私人不法利益，因而獲得
    利益」為要件，則其構成要件較為嚴格，則比較舊法、中間
    法與新法結果，以新法最有利於被告丁○○、乙○○、甲○○，自應適用九十一年十一月七日修正後之貪污治罪條例第
    六條第一項第四款。
九、查被告丁○○為雲林縣褒忠鄉鄉長，被告乙○○為該鄉公所
    秘書，均係依據法令從事公務之人員；另被告甲○○係受公
    務機關委託從事褒忠鄉垃圾衛生掩埋場之工程規劃、設計、
    、監造等事務，受公務機關委託承辦公務之人，被告丁○○
    、乙○○明知違背法令而與被告甲○○共同直接圖利，核被
    告丁○○、乙○○、甲○○等人所為，係犯九十年十一月七
    修正後貪污治罪條例第六條第一項第四款之罪；被告甲○○
    所為洩露國防以外應祕密文書部分，另犯刑法第一百卅二條
    第一項之罪。再起訴書證據並所犯法條欄雖有論及被告甲○○共同圖利罪，但依起訴書犯罪事實欄所載【丁○○、乙○○與甲○○謀議於該工程「投標須知補充說明書」招標文件
    上，設計如該「投標須知補充說明書」第六項 (二）規格封
    中裝入及第七項 (二）規格審查等項，對於投標廠商「滲出
    廢污水處理設備器材規範」予以限制規格標】，而圖利廠商
    丙○○，顯見被告甲○○所涉犯之共同圖利罪，已在公訴人
    起訴之範圍，本院自得併予審理。被告丁○○、乙○○、甲○○三人間，就所犯九十年十一月七日修正後之貪污治罪條
    例第六條第一項第四款之罪，彼此間均有犯意聯絡及行為分
    擔，皆為共同正犯。被告甲○○所犯上開兩罪之間，有方法
    結果之牽連犯關係，應從一重之九十年十一月七日修正後之
    貪污治罪條例第六條第一項第四款之罪處斷。再被告乙○○
    曾因湮滅證據案件，經臺灣雲林地方法院判處有期徒刑六月
    ，於八十一年十一月三日易科罰金執行完畢，有被告全國前
    案記錄表可稽，五年以內再犯有期徒刑以上之本罪，為累犯
    ，應加重其刑。
十、原審予以論罪科刑固非無見，惟查：（一）被告丙○○抽換
    隱匿資料圖說設備規格部分，尚無証據以資佐証（詳後述）
    ，原審認被告乙○○、甲○○與被告丙○○共犯抽換公務員
    職務上所掌投標資料部分，係犯修正前貪污治罪條例第六條
    第一項第四款、刑法第二百十六條、第二百十條之罪，尚有
    未當。（二）被告丁○○、乙○○與甲○○共犯圖利丙○○
    部分，原審僅認被告丁○○、乙○○為共同正犯，漏未論列
    被告甲○○，亦有未當。（三）又原審另認被告丙○○與廖
    燦民等人共同違反行為時公平交易法部分，然此部分因公平
    交易法修正後，改採「先行政後司法」之原則，而不能証明
    被告丙○○此部分之犯罪（詳後述），原審予以論罪，亦有
    未當。被告丁○○、乙○○、甲○○等人上訴均否認犯罪，
    雖無可採，惟原判決既有上開可議，自應由本院予以撤銷改
    判。爰審酌被告丁○○為民選鄉長，乙○○為祕書，均為地
    方公務員，被告甲○○則受公務機關委託承辦公務之人，三
    人共謀圖利，嚴重浪費公帑，及被告等之犯罪動機、目的、
    手段、犯罪後否認之態度等其他一切情狀，分別量處如主文
    所示之刑，並分別依法宣告禠奪公權三年。被告丁○○、乙○○、甲○○共同圖利丙○○所得財物新台幣捌佰伍拾玖萬
    伍仟零柒元，應連帶追繳發還雲林縣褒忠鄉公所，如全部或
    一部無法連帶追繳時，以其財產抵償之。
十一、被告甲○○被告經合法傳喚，無正當理由不到庭，不待其
      陳述逕行判決。
丙、被告丙○○無罪部分，及不另為無罪判決諭知部分：
一、公訴意旨另以：（一）被告丙○○標得上開工程後，因台灣
    鼎磊企業股份有限公司提供之「滲出廢污水處理設備器材」
    索價二千二百萬元，而其另覓得今專企業有限公司之同一規
    格滲出廢污水處理設備器材僅須一千七百八十萬元，惟其中
    粗條形欄污柵、污物殘渣籃、流量比例控制堰、調整循環混
    勻器、蒸器鍋爐設備、加熱脫氣槽、靜態管中攪拌器、氣液
    污泥分離器、真空除氣槽、真空抽氣機、曝氣鼓風機、微細
    泡散氣器、刮泥設備、加藥機、藥品攪拌機十五種規範規格
    不同，丙○○為再牟取更多不法利益，竟與乙○○、甲○○
    等人基於共同圖利之犯意，由丙○○以製作合約為詞，於得
    標翌日之八十四年八月五日，至雲林縣褒忠鄉公所秘書室，
    向知情之乙○○借得其所掌管之全部資料，然後郵寄與甲○○，利用知情之紀權峰所提供之器材規範規格之資料圖說，
    將與原先台灣鼎磊企業股份有限公司所提供不符部分，予以
    抽換，再交回乙○○，據之與雲林縣褒忠鄉公所簽訂工程合
    約書，嗣依該工程「投標須知補充說明書」第八項規定，定
    和公司於得標簽約後十五日內再審核該資料圖說，甲○○明
    知該資料圖說規格項目已遭變更，與當時投標之規格不符，
    仍不予實質審查，致可牟取，價差四百二十萬元之不法利益
    ，總計丙○○可牟取之不法利益原為三千三百八十八萬三千
    四百七十八元。因認被告甲○○、乙○○與被告丙○○共犯
    貪污治罪條例第六條第一項第四款及刑法第一百三十八條之
    罪嫌。（二）被告丁○○、乙○○二人均明知褒忠鄉垃圾衛
    生掩埋場所坐落之褒忠鄉○○段第七八二地號等廿三筆非都
    市土地，係特定農業區農牧用地，如未變更編定為特定目的
    事業用地，不得進行發包作業之情形，因認被告丁○○、乙○○二人此部分亦涉及共同圖利罪嫌。（三）被告丙○○為
    達承攬本件工程牟利之目的，乃向花蓮縣長太營造有限公司
    負責人廖燦民、蘇色萍夫妻，籌借資金，並透過廖燦民、蘇
    色萍夫妻關係向當地甲級營造廠商借牌為聯合行為之圍標工
    程，廖燦民、蘇色萍並介紹東霸營造有限公司負責人李文龍
    、聯統營造股份有限公司負責人之妻張麗英、康益營造有限
    公司負責人之妻林淑惠、瑞山營造事業有限公司股東蕭美蓮
    ，與之共同基於圍標之犯意聯絡，提供該四家公司及負責人
    之印鑑章等資料，交由丙○○自行填寫投標金額及投寄標函
    ，並約定得標廠商可獲得總工程款百分之十之借牌酬庸，嗣
    果由東霸營造有限公司得標，因認被告丙○○與廖燦民、蘇
    色萍、李文龍、張麗英、蕭美蓮、林淑惠共同違反行為時公
    平交易法第十四條事業不得有聯合行為之規定，涉犯同法第
    卅五條之罪嫌。
二、訊據被告丁○○、乙○○、丙○○堅詞否認有此部分之犯行
    ，且查：
  (一)被告甲○○、乙○○與被告丙○○就抽換隱匿規格，共犯貪
    污治罪條例第六條第一項第四款及刑法第一百三十八條之罪
    嫌部分：
  １公訴人雖以此部分之事實，業據被告丙○○供承不諱，並有
    抽換前後由被告紀權峰及案外人劉譯化簽名足認之雲林縣褒
    忠鄉垃圾衛生掩埋場工程預算明細表及資料圖說扣案可憑；
    証人甲○○於偵查中自承得標後，被告丙○○曾郵寄規範與
    其，若非為抽換規格，被告丙○○何須寄送規範與被告甲○○，被告丙○○之供述，應可採信等情為論罪之依據。
  ２被告丙○○堅詞否認有此部分之犯行，且被告林壽之辯護人
    則辯稱：原審暨鈞院前審既認被告丙○○與甲○○、丁○○
    、乙○○共謀以限制規格標之方式，圖由丙○○取得該工程
    ，以圖得私人不法之利益，然被告丙○○自始均未供稱與其
    他共同被告如何共同綁標圖利，且其他共同被告甲○○等人
    亦從未供稱與被告丙○○共同綁標，則參照最高法院八十六
    年度台上字第七七號、八十七年度台上字六二六號、八十七
    年度台上字第二二五一號判決意旨，被告丙○○自不成立貪
    污治罪條例之共同正犯。再依鈞院前審函請公共工程委員會
    鑑定結果，及被告丙○○於鈞院前審審理時，曾提供三家以
    上之廠商資料，足見該工程「投標須知補充說明書」招標文
    件上第六項 (二）規定：「規格封中裝入設備器材之技術資
    料圖說並按順序裝訂成冊」及第七項 ( 二）規格審查等項
    ，對於投標廠商就「滲出廢污水處理設備器材規範」部分並
    無限制規格之情事云云。
  ３經查：
    被告丙○○就於得標後第二天，以得標承攬工程需製作工
      程介紹書為由向褒忠鄉公所承辦簽約業務之工友林梅月借
      出東霸公司名義投標之規格資料圖說等有關資料，並影印
      後將該資料圖說以郵寄方式給甲○○，簽約時才知道當時
      以東霸公司名義投寄標函所附之規格資料圖說，有些已由
      台灣鼎磊公司之規格抽換取代今專公司之規格等情，雖據
      被告丙○○於法務部調查局雲林縣調查站應訊時及偵查中
      供承在卷；另被告甲○○於本院更一審時自承得標後，被
      告丙○○曾郵寄資料圖說規範與伊（詳本院更一卷一第一
      二九頁），即定和工程顧問有限公司顧問林傳鐙於雲林調
      查站調查時，證述該褒忠鄉垃圾衛生掩埋場工程合約書所
      附工程材料規範與公開招標時所使用之工程規範不同，顯
      係遭人抽換，已不是鼎磊公司所提供之資料，設計圖說亦
      不是藍晒圖等語（詳偵字第三四○六號卷第五十六頁），
      及今專公司負責人紀權峰供稱該褒忠鄉垃圾衛生掩埋場工
      程招標標封內東霸公司提供之「滲出廢污水處理設備器材
      規範、圖說」係伊提供予甲○○，轉交給丙○○，而遭人
      掉包置於該標封內（詳偵字第三二○○號偵卷第一四三頁
      ）。
    惟經本院當庭勘驗扣案之東霸公司之工程合約書及東霸公
      司原始投標文件結果，合約書內關於「滲出廢污水處理設
      備器材」資料與東霸公司原始文件均有頁碼，合約書之該
      部分頁碼是影印，東霸公司原始投標文件頁碼為鉛筆所寫
      ，兩份文件之頁碼數自二三三頁起至四０七頁止均相符，
      筆跡、頁碼位置亦相符；東霸公司原始投標文件內確有用
      橘色螢光筆劃出規格部分，合約書內關於此部分之資料並
      無用螢光筆特別劃出規格等情，此有本院之勘驗筆錄附卷
      可稽（見本院更(三)審卷(一)第二一一頁起至第二一二頁），
      則公訴人指稱被告丙○○有抽換隱匿之情，已無所據。再
      被告丙○○於雲林縣調查站及偵查中雖供述有抽換規格之
      情事，但於原審迄至本院更三審審理時，均一再否認有抽
      換隱匿規格之情事，被告丙○○前後供述已不相符，則其
      於雲林縣調查站及偵查中之自白，其真實性即非無疑。另
      証人林傳鐙於雲林調查站調查時，雖證述有抽換規格之情
      事，証人紀權峰供証該褒忠鄉垃圾衛生掩埋場工程招標標
      封內東霸公司提供之「滲出廢污水處理設備器材規範、圖
      說」係伊提供予甲○○，轉交給丙○○，而遭人掉包置於
      該標封內等語；核與本院前開勘驗結果已不相符，則被告
      丙○○等人究有無【抽換隱匿規格資料】，尚須其他証據
      以資佐証，然遍查全卷均無任何公訴人所指之【被告丙○○將台灣鼎磊公司所提供之規格與今專公司所提供之規格
      不符部分予以抽換，使之可依今專公司提供之器材施工】
      之証據資料，可供本院比對台灣鼎磊公司、今專公司之規
      格究有何不同；而檢察官亦未能舉証被告丙○○於投標所
      提出之原始投標文件究為何種文件，並提供本院進一步比
      對該文件與現扣案之東霸公司上開原始投標文件、工程合
      約書有何不同，以資佐証確有【抽換隱匿】之情事，則証
      人林傳鐙、紀權峰所為之上開証詞，即無証據可資佐証，
      尚難據為被告丙○○等人不利之証據。
    至於檢察官於本院更(三)審理時，雖主張引用本院更(二)審判
      決書理由欄第五項(二)所載之証據資料（見本院更(二)審判決
      書第十六頁起），以資証明被告丙○○確有抽換隱匿規格
      資料之情。但觀之卷附本院更(二)之勘驗筆錄，並無勘驗結
      果及有何【抽換】之情事之內容記載，該勘驗結果自難據
      為被告不利之証據。且亦無被告丙○○於投標所提出之原
      始投標文件與扣案之東霸公司上開原始投標文件確有不同
      之証據資料可供比對，則縱令扣案之東霸公司投標所附之
      規格、型錄與鼎磊公司提供之資料不符，亦難認鼎磊公司
      提供之資料，即為被告丙○○投標時所提出之原始資料。
      另本院更(二)審縱令曾當庭將扣案之東霸公司之投標所附之
      規格、型錄（有螢光筆標明部分）影印結果，該螢光筆標
      明部分，於影印本上清淅可見，但合約書內所附之規格、
      型錄部分，並無該螢光筆標明部分；然扣案之東霸公司之
      工程合約書及東霸公司原始投標文件，經本院更(三)審勘驗
      結果，合約書內關於「滲出廢污水處理設備器材」資料與
      東霸公司原始文件均有頁碼，合約書之該部分頁碼是影印
      ，東霸公司原始投標文件頁碼為鉛筆所寫，兩份文件之頁
      碼數自二三三頁起至四０七頁止均相符，筆跡、頁碼位置
      亦相符，已如前述，則扣案之東霸公司之投標所附之規格
      、型錄（有螢光筆標明部分）影印結果，該螢光筆標明部
      分，於影印本上清淅可見，但合約書內所附之規格、型錄
      部分，並無該螢光筆標明部分，惟兩者內容既屬相同，亦
      難認有【抽換】之情事，從而檢察官之上開主張，亦難據
      為被告丙○○等人確有此部分犯行之認定。
  (二)被告丁○○、乙○○二人就被訴變更編定雲林縣褒忠鄉垃圾
    衛生掩埋場所坐落之褒忠鄉○○段第七八二地號等廿三筆非
    都市土地為特定目的事業用地，進行發包作業，共同涉犯圖
    利罪嫌部分：
    經查：坐落雲林縣褒忠鄉○○段第七八二號等二十三筆非都
    市土地，其中七八二地號等十八筆國有土地，業經行政院函
    台灣省政府准予撥用，此有行政院八十三年七月二日院台財
    產二第八三０一三０一０號函及台灣省政府地政處八十三年
    七月九日八三地三字第四０一０六號函可據，雲林縣政府函
    褒忠鄉公所奉准撥用及准予變更編定等情，亦有該府八十三
    年七月二十一日八三府地權字第八四六四七號函可按，其餘
    五筆零星集中土地，亦同意褒忠鄉公所使用，俾便申請辦理
    非都市土地變更編定為「特定目的事業用地」，此亦有雲林
    縣政府八十三年五月廿三日八三府地劃字第五八八三一號函
    可據，且該公所承辦人清潔隊長王諒亦於原審陳明上開十八
    筆土地均經准予變更，餘五筆土地亦經核准，惟尚未動工建
    築等語，是此部分尚屬不能證明被告丁○○、乙○○共同圖
    利之犯行。
  (三)被告林丙○○共同違反行為時公平交易法第十四條事業不得
    有聯合行為之規定，涉犯同法第卅五條之罪嫌部分：
    按行為後之法律有變更者，適用裁判時之法律；但裁判前
      之法律有利於行為人者，適用最有利於行為人之法律。刑
      法第二條第一項定有明文。
    被告丙○○等人之行為時係八十四年八月四日，依當時公
      平交易法第卅五條之規定，行為人一有違反同法第十四條
      「事業不得為聯合行為」之規定者，即應科處行為人三年
      以下有期徒刑、拘役，或科或併科新臺幣一百萬元以下罰
      金；惟被告等行為後，公平交易法第卅五條已於八十八年
      二月三日修正公布施行，同月五日生效，其法條內容係修
      正為「違反第十四條規定，經中央主管機關依第四十一條
      規定限期命其停止、改正其行為或採取必要措施，而逾期
      未停止、改正其行為或採取必要措施，或停止後再為相同
      或類似違反行為者，處行為人三年以下有期徒刑、拘役，
      或科或併科新臺幣一億元以下罰金」，關於罰金刑之刑度
      雖然由新臺幣一百萬元提高為新臺幣一億元，惟關於須「
      經中央主管機關依第四十一條規定限期命其停止、改正其
      行為或採取必要措施，而逾期未停止、改正其行為或採取
      必要措施，或停止後再為相同或類似違反行為者」之規定
      ，乃原法條內容所未具，修正後之法條既規定本罪之處罰
      須具備「經中央主管機關依第四十一條規定限期命其停止
      、改正其行為或採取必要措施，而逾期未停止、改正其行
      為或採取必要措施，或停止後再為相同或類似違反行為者
      」之條件，即所謂「先行政後司法」之原則，此規定已結
      合成為犯罪構成要件之部分，中央主管機關於被告等行為
      時雖無從依修正後之法律命其停止、改正其行為或採取必
      要措施，惟本件裁判時，上開關於「先行政後司法」之規
      定既已成為犯罪構成要件之部分，中央主管機關不及行使
      公權力，無從依修正後之法律命其停止、改正其行為或採
      取必要措施，此項反射效果有利於行為人，依上述刑法第
      二條第一項「從新從輕」之規定，其利益自應歸屬於行為
      人。此部分亦不能證明被告丙○○犯罪。
  (四)綜上所述，被告丙○○前開被訴部分，尚無証據足資佐証，
    而檢察官亦未能舉証以資補強，應認不能証明被告丙○○犯
    罪，爰為無罪判決之諭知。另被告甲○○、乙○○與被告
    丙○○就抽換隱匿規格，共犯貪污治罪條例第六條第一項第
    四款及刑法第一百三十八條之罪嫌；及被告丁○○、乙○○
    二人被訴變更編定雲林縣褒忠鄉垃圾衛生掩埋場所坐落之褒
    忠鄉○○段第七八二地號等廿三筆非都市土地為特定目的事
    業用地，進行發包作業，共同涉犯圖利罪嫌部分，亦無証據
    足資佐証，應認不能証明被告丁○○、乙○○、甲○○此部
    分之犯行，惟公訴人被告丁○○、乙○○、甲○○此部分，
    與前開有罪部分有牽連犯之裁判上一罪關係，在審判上不可
    分，爰均不另為無罪之諭知。
丁、原審雖就被告丁○○、乙○○與甲○○前開以【限制投標】
    方式圖利丙○○部分，認被告丙○○與丁○○等人共犯貪污
    治罪條例第六條第一項第四款之罪嫌。然按貪污治罪條例第
    六條第一項第四款之圖利罪，係屬身分犯，以依據法令從事
    公務之人員或受公務機關委託承辦公務之人為犯罪主體，無
    此身分者，依同條例第三條之規定，雖亦得成立本罪之共同
    正犯，惟須無此身分者與有此身分者，非單純處於對向關係
    ，而係具有合同平行性之犯意聯絡及行為分擔，朝同一目的
    ，共同對於有此身分者所主管或監督之事務，直接或間接圖
    得私人不法利益，因而獲得利益，始足當之，若該有此身分
    者圖利之對象，即係該無此身分者，則彼此具對向關係，行
    為縱有合致，並使該無此身分者因而獲得不法利益，然彼此
    之行為各有其目的，除另罰該無此身分者之他項罪名外，尚
    難遽論以上開圖利罪之共同正犯。查被告丁○○、吳忠正及
    甲○○以前開「限制投標」方式，被告甲○○並洩漏該限制
    設備器材規格之技術資料圖說與被告丙○○，而共同圖利無
    身分之被告丙○○，足認被告丙○○與被告丁○○、乙○○
    、甲○○係處於對向關係，彼此各有其目的，自難認被告丙○○與被告丁○○等人有何【犯意之聯絡及行為之分擔】，
    而成立共同正犯。此外，復查無其他証據足証被告丙○○與
    被告丁○○等人就此部分有何【具有合同平行性之犯意之聯
    絡及行為之分擔】，檢察官就此部分亦未能舉証以資補強，
    應認不能証明被告丙○○此部分之犯罪。惟被告丙○○涉犯
    此部分之犯行，並未經檢察官提起公訴，併此敘明。
據上論斷，應依刑事訴訟法第369條第1項前段、第364條、第29
9條第1項前段、第301條第1項、第371條、90年11月7日修正之貪
污治罪條例第2條前段、第3條、第6條第1項第4款、第8條、第17
條，刑法第2條第1項、第28條、第132條第1項、第55條、第47條
、第37條第2項，判決如主文。
本案經檢察官許仲瑩到庭執行職務。
中　　華　　民　　國　　94　　年　　6 　　月　　8 　　日
                  刑事第四庭    審判長法　官  鄭文肅
                                      法　官  蔡美美
                                      法　官  陳珍如
以上正本證明與原本無異。
如不服本判決，應於收受本判決後十日內向本院提出上訴書狀。
其未敘述上訴理由者並得於提起上訴後十日內向本院補提理由書
狀（均須按他造當事人之人數附繕本）「切勿逕送上級法院」。
　　　　　　　　　　　　　　　　　　　書記官  岑  玢
中　　華　　民　　國　　94　　年　　6 　　月　　8 　　日
附錄：本判決論罪科刑法條
中華民國刑法第132條
(洩漏國防以外之秘密罪)
公務員洩漏或交付關於中華民國國防以外應秘密之文書、圖畫、
消息或物品者，處3年以下有期徒刑。
因過失犯前項之罪者，處1年以下有期徒刑、拘役或3百元以下罰
金。
非公務員因職務或業務知悉或持有第1項之文書、圖畫、消息或
物品，而洩漏或交付之者，處1年以下有期徒刑、拘役或3百元以
下罰金。
貪污治罪條例第6條
有下列行為之一者，處5年以上有期徒刑，得併科新臺幣3千萬元
以下罰金：
一  意圖得利，抑留不發職務上應發之財物者。
二  募集款項或徵用土地、財物，從中舞弊者。
三  竊取或侵占職務上持有之非公用私有器材、財物者。
四  對於主管或監督之事務，明知違背法令，直接或間接圖自己
    或其他私人不法利益，因而獲得利益者。
五  對於非主管或監督之事務，明知違背法令，利用職權機會或
    身分圖自己或其他私人不法利益，因而獲得利益者。
前項第 1 款至第 3 款之未遂犯罰之。
